臺灣高等法院刑事裁定
110年度毒抗字第163號
抗  告  人
即  被  告  廖翊君



上列抗告人即被告因違反毒品危害防制條例案件，不服臺灣新北
地方法院中華民國109年12月24日觀察勒戒裁定（109年度毒聲字
第1482號），提起抗告，本院裁定如下：
    主  文
抗告駁回。
    理  由
一、原裁定意旨略以：本件抗告人即被告甲○○（下稱被告）基於
    施用第二級毒品甲基安非他命之犯意，於民國109年7月14日
    4時許，在新北市板橋區火車站對面廣場廁所內，施用第二
    級毒品甲基安非他命1次，嗣於同日23時52分許，在新北市○
    ○區○○○路0段0號前，為警臨檢，扣得毒品甲基安非他命1包
    （淨重0.2912公克，驗餘淨重0.2895公克）、吸食器1組等
    事實，業據被告於警詢、偵訊坦承不諱，經警採尿送驗結果
    呈安非他命、甲基安非他命陽性反應，並有被告勘查採證同
    意書、新北市政府警察局受採集尿液檢體人姓名及檢體編號
    對照表、列管毒品人口尿液檢體採集送驗紀錄表、臺灣檢驗
    科技股份有限公司出具之濫用藥物檢驗報告等在卷可稽，是
    被告上開施用第二級毒品犯行，堪以認定。又被告前曾因於
    104年間犯施用毒品案件，經原審法院先後以104年度毒聲字
    第1182號、105年度毒聲字第457號等裁定送觀察、勒戒及強
    制戒治後，認無繼續戒治之必要，於106年3月10日執行完畢
    釋放，並經臺灣新北地方檢察署檢察官以106年度戒毒偵字
    第26號不起訴處分確定在案，亦有本院被告前案紀錄表及上
    開不起訴處分書等在卷可參。準此，本件被告上開施用第二
    級毒品行為之時間為109年7月14日，距其前最近一次犯該罪
    ，經依上開觀察、勒戒或強制戒治執行完畢釋放後，已逾3
    年，自應依修正後之現行毒品危害防制條例第20條第3項規
    定，再予適用觀察、勒戒之機會。從而，本件聲請並無不合
    ，應予准許等語。
二、抗告意旨略以：被告於戒治完畢之3年內已判有徒刑3個月，
    109年9月27日易科罰金9萬執行完畢，聲請重新審理，給予
    重新一次藥癮治療，絕對可以戒毒成功，被告已脫離用藥人
    之生活圈，請不要再讓被告接觸，兩次的問題都是戒治同學
    引誘，被告不想讓家人再傷心。被告因在西門町民宿餐廳上
    班，接觸回國、來台旅客甚多，又至桃療看診，已列為自我
    管理、隔離名單，需等通知隔離、檢驗，原就在桃療戒癮，
    因回診遇上案809之情況，實在不能夠去勒戒，醫生說要被
    告向法官說明，不能隱瞞等語。
三、按毒品危害防制條例第20條於108年12月17日修正，109年1
    月15日公布，同年7月15日生效，修正後毒品危害防制條例
    第20條規定：「犯第10條之罪者，檢察官應聲請法院裁定，
    或少年法院（地方法院少年法庭）應先裁定，令被告或少年
    入勒戒處所觀察、勒戒，其期間不得逾2月（第1項）。觀察
    、勒戒後，檢察官或少年法院（地方法院少年法庭）依據勒
    戒處所之陳報，認受觀察、勒戒人無繼續施用毒品傾向者，
    應即釋放，並為不起訴之處分或不付審理之裁定；認受觀察
    、勒戒人有繼續施用毒品傾向者，檢察官應聲請法院裁定或
    由少年法院（地方法院少年法庭）裁定令入戒治處所強制戒
    治，其期間為6個月以上，至無繼續強制戒治之必要為止。
    但最長不得逾1年（第2項）。依前項規定為觀察、勒戒或強
    制戒治執行完畢釋放後，3年後再犯第10條之罪者，適用前2
    項之規定（第3項）」，已將原條文第3項「5年後再犯」修
    正為「3年後再犯」者，應適用同條第1項觀察、勒戒或同條
    第2項強制戒治之程序。其修正理由謂：施用毒品者具「病
    患性犯人」之特質，參諸世界各國醫療經驗及醫學界之共識
    ，咸認施用毒品成癮者，其心癮甚難戒除，如觀察、勒戒或
    強制戒治執行完畢釋放後，3年後始再有施用第一級、第二
    級毒品之行為者足見其有戒除毒癮之可能，宜再採以觀察、
    勒戒方式戒除其身癮及以強制戒治方式戒除其心癮之措施，
    為能放寬觀察、勒戒或強制戒治之適用時機，以協助施用者
    戒除毒癮，爰修正第3項。同條例第23條第2項亦配合修正為
    「觀察、勒戒或強制戒治執行完畢釋放後，3年內再犯第10
    條之罪者，檢察官或少年法院（地方法院少年法庭）應依法
    追訴或裁定交付審理。」。依立法意旨可知，對施用毒品之
    「病患性犯人」，立法者已調整其刑事政策，放寬觀察、勒
    戒或強制戒治之適用時機，僅於觀察、勒戒或強制戒治執行
    完畢釋放後，「3年內再犯」第10條之罪者，始應依法追訴
    或裁定交付審理。如已超過3年，不論幾犯，均應再予以觀
    察、勒戒之機會（最高法院109年第3次刑事庭會議多數意見
    參照）。再按基於憲法應保障人民之生存權，及根據每個國
    民生存照顧需要提供基本給付之理念，為協助施用毒品者戒
    除毒癮復歸社會，對於經監獄監禁處遇後仍再犯之施用毒品
    者，更應恢復以機構內、外之治療協助其戒除毒癮。此即本
    次修正毒品條例第20條第3項關於施用毒品者所謂「3年後再
    犯」係何所指之立法真諦。除檢察官優先適用第24條命附條
    件緩起訴處分處遇（不論幾犯，亦無年限）外，對於施用毒
    品初犯者，即應適用第20條第1項、第2項為機構內之觀察、
    勒戒或強制戒治；若於上開機構內處遇執行完畢釋放後，於
    「3年內再犯」者，依第23條第2項規定，應依法追訴；倘於
    「3年後再犯」自應再回歸到傳統醫療體系機構內重為觀察
    、勒戒或強制戒治之治療。是對於戒除毒癮不易者，唯有以
    機構內、外處遇及刑事制裁等方式交替運用，以期能控制或
    改善其至完全戒除毒癮。現行毒品條例既認施用毒品者具有
    「病患性犯人」特質，強調「治療勝於處罰」、「醫療先於
    司法」，對於毒品條例第20條第3項及第23條第2項所謂「3
    年後（內）再犯」，應跳脫以往窠臼，以「3年」為期，建
    立「定期治療」之模式。其規定中所謂「3年後再犯」，只
    要本次再犯（不論修正施行前、後）距最近1次觀察、勒戒
    或強制戒治執行完畢釋放，已逾3年者，即該當之，不因其
    間有無犯第10條之罪經起訴、判刑或執行而受影響（最高法
    院刑事大法庭109年11月18日宣示之109年度台上大字第3826
    號裁定意旨可資參照）。
四、經查：
  ㈠被告於前揭時、地施用第二級毒品甲基安非他命之事實，業
    據被告於警詢及偵查中自白不諱（見臺灣新北地方檢察署10
    9年度毒偵字第4987號影卷，下稱毒偵卷，第8頁反面、第39
    頁反面），復：
  1.被告於警查獲時所採之尿液，送臺灣檢驗科技股份有限公司
    以酵素免疫分析法初步檢驗、氣相層析質譜儀法確認，檢驗
    結果認該尿液中呈安非他命、甲基安非他命陽性反應，此有
    該公司109年7月28日出具之濫用藥物檢驗報告（檢體編號：
    A0000000號）、勘察採證同意書及新北市政府警察局受採集
    尿液檢體人姓名及檢體編號對照表（檢體編號：A0000000號
    ）附卷可稽（見毒偵卷第20、21、43頁）。並查獲之甲基安
    非他命1包及吸食器1組，經送鑑定結果確含有第二級毒品甲
    基安非他命成分，此有自願搜索同意書、新北市政府警察局
    板橋分局搜索扣押筆錄、扣押物品目錄表、扣押物品收據及
    臺北榮民總醫院109年8月27日出具之北榮毒鑑字第C0000000
    號毒品成分鑑定書及蒐證照片附卷可參（見毒偵卷第10至16
    、27至28、46頁）。又上開檢驗實驗室係先以酵素免疫分析
    法（EIA）篩驗，其尿液中安非他命濃度超出檢測範圍，再
    以氣相層析質譜儀分析法（GC/MS）確認；其檢驗方法係以『
    氣相層析儀』先將物質氣化後，再經分析管分離，由於各種
    物質之沸點及對管柱之吸附力不同，在經過檢測器（Detect
    or）測定後，表現出不同之滯留時間（Retensiontime），
    以滯留時間來判斷係何種物質；再利用『質譜儀』為檢測器，
    將物質撞擊成碎片，記錄其質譜圖。因每個化合物之鍵結能
    力不同，故不同之物質會有其特定之質譜圖，因此在物質之
    判斷上有如指紋之鑑定，在理論上，扣除人為之因素，其精
    確度已接近百分之百，足堪為補強證據，核與被告任意性自
    白相合。可認被告確有於109年7月14日4時許，在新北市板
    橋區火車站對面廣場廁所內，施用第二級毒品甲基安非他命
    1次之犯行。且按甲基安非他命係毒品危害防制條例第2條第
    2項第2款所稱之第二級毒品，被告施用之行為係犯毒品危害
    防制條例第10條第2項施用第二級毒品罪之事實。
　2.又被告前曾因於104年間犯施用毒品案件，經原審法院先後
    以104年度毒聲字第1182號、105年度毒聲字第457號等裁定
    送觀察、勒戒及強制戒治後，認無繼續戒治之必要，於106
    年3月10日執行完畢釋放，並經臺灣新北地方檢察署檢察官
    以106年度戒毒偵字第26號不起訴處分確定在案等情，有本
    院被告前案紀錄表、在監在押全國紀錄表附卷可稽（見原審
    109年度毒聲字第1482號卷第19、21、25頁）。是被告於「1
    09年7月14日4時許」施用毒品之行為，距其最近一次因施用
    毒品經強制戒治執行完畢釋放日（即106年3月10日）已逾3
    年，依前揭說明，應再令觀察、勒戒，且不因其間是否另犯
    該罪經起訴、判刑或執行而有不同。而原審法院詳查後，認
    被告確有施用第二級毒品甲基安非他命之行為，而依檢察官
    之聲請裁定被告應送勒戒處所觀察、勒戒，於法自無不合。
    是抗告意旨主張其於戒治完畢之3年內已判有徒刑3個月，10
    9年9月27日易科罰金9萬執行完畢，聲請重新審理云云，自
    無足採。
  ㈡抗告意旨另請求准予戒癮治療云云，惟：　
　1.按毒品危害防制條例所規定之觀察、勒戒處分，其立法意旨
    在幫助施用毒品者戒除毒癮，該處分之性質非為懲戒行為人
    ，而係為消滅行為人再次施用毒品之危險性，目的在戒除行
    為人施用毒品之身癮及心癮措施；觀察勒戒係導入一療程觀
    念，針對行為人將來之危險所為預防、矯治措施之保安處分
    ，以達教化與治療之目的，可謂刑罰之補充制度，從而毒品
    危害防制條例本身所規定之觀察、勒戒及強制戒治等保安處
    分，雖兼具剝奪自由權利之性質，卻有刑罰不可替代之教化
    治療作用。是該條例規定之觀察、勒戒處分及附命完成戒癮
    治療之緩起訴處分，何者對於施毒者較為有利，端在何種程
    序可以幫助施用毒品之人戒除施用毒品之行為，尚非可由法
    院逕行認定附命完成戒癮治療之緩起訴處分對施用毒品者係
    較有利。此觀以現行毒品危害防制條例第24條規定，檢察官
    對於「初犯」及「3年後再犯」施用毒品案件，如為附命完
    成戒癮治療之緩起訴處分，嗣該緩起訴處分被撤銷確定，檢
    察官應繼續偵查或起訴，而不得再向法院聲請觀察、勒戒；
    反之，如係先向法院聲請觀察、勒戒，並視行為人有無繼續
    施用毒品傾向決定是否接受強制戒治，其於觀察、勒戒完畢
    或強制戒治期滿後，最終均可獲得不起訴處分，所以如將後
    續不能完成治療及司法追訴之潛在風險一併納入考量，附命
    完成戒癮治療之緩起訴處分非必然有利於行為人，即見其明
    。
  2.再檢察官適用刑事訴訟法第253條之1第1項及第253條之2對
    被告為緩起訴處分時，另應「參酌刑法第57條所列事項及公
    共利益之維護」，並「認以緩起訴為適當」者，始得為之，
    似可認檢察官應以向法院聲請觀察、勒戒為原則，於例外符
    合上揭緩起訴處分之要件時，始得另為附命完成戒癮治療之
    緩起訴處分。而檢察官是否適用上開規定對被告為緩起訴處
    分，自得本於上開規定及立法目的，妥為斟酌、裁量，始予
    決定。而其裁量之結果，如認適於對被告為緩起訴處分者，
    固須於緩起訴處分中說明其判斷之依據，惟其如認為應向法
    院聲請觀察、勒戒者，此時因係適用原則而非例外，自無需
    贅餘交代不適於為緩起訴處分之理由。是法院原則上應尊重
    檢察官職權之行使，僅為有限之低密度審查，除檢察官之判
    斷有違背法令、事實認定有誤或其裁量有重大明顯瑕疵外，
    尚不得任意指為違法。準此，檢察官對「初犯」或「3年後
    再犯」施用毒品罪行之行為人，究應採行附命完成戒癮治療
    之緩起訴處分，或向法院聲請觀察、勒戒之處遇措施，要屬
    檢察官之裁量職權，非法院所得介入或審酌，倘檢察官係聲
    請法院裁定觀察、勒戒，法院就其聲請，除檢察官有違法或
    濫用其裁量權之情事外，僅得依法裁定被告令入勒戒處所執
    行觀察、勒戒，以查其是否仍有施用毒品傾向，尚無自由斟
    酌以其他方式替代之權。
　3.從而，本件檢察官依訊問結果，審酌各項情況後，未以緩起
    訴處分方式轉介被告前往醫療院所治療，循法律規定之原則
    ，依毒品危害防制條例第20條第1項規定聲請觀察、勒戒，
    乃其適法職權之行使，尚難認其裁量有何違法或明顯失當之
    處，法院亦無從以戒癮治療替代。是抗告意旨請求准予戒癮
    治療云云，於法尚屬無據，自無從准許之。
　㈢至被告抗告意旨所稱：其已脫離用藥人之生活圈，前因戒治
    同學引誘，不要讓其再接觸，且其因在西門町民宿餐廳上班
    ，接觸回國、來台旅客甚多，又至桃療看診，已列為自我管
    理、隔離名單，需等通知隔離、檢驗，原就在桃療戒癮，回
    診遇上案809之情況，實在不能夠去勒戒等節，縱然非虛，
    要與本件法院是否裁定令入勒戒處所觀察、勒戒之判斷無涉
    ，不能執為免除觀察、勒戒處分之理由。 
五、綜上各情相互酌參，原審以被告有施用第二級毒品甲基安非
    他命之犯行，事證明確，依毒品危害防制條例第20條第1項
    及觀察勒戒處分執行條例第3條第1項規定，裁定將被告應送
    勒戒處所觀察、勒戒，經核其認事用法，並無違誤，被告仍
    執前詞，提起本件抗告，並無理由，應予駁回。
據上論斷，應依刑事訴訟法第412條，裁定如主文。
中　　華　　民　　國　　110  　年　   3 　 月　  9　  日
                  刑事第二十五庭審判長法　官  邱滋杉
                                      法　官  文家倩
                                      法　官  黃翰義
以上正本證明與原本無異。
不得再抗告。
                                      書記官  邱鈺婷
中　　華　　民　　國　　110 　年　　3 　　月　　16　　日